【裁判字號】    94,訴,2904
【裁判日期】    950628
【裁判案由】    社會救助
【裁判全文】
臺北高等行政法院判決
                                     94年度訴字第2904號
                              .
原      告  甲○
被      告  臺北市大安區公所
代  表  人  乙○○（區長）
訴訟代理人  丙○○
上列當事人間因社會救助事件，原告不服臺北市政府中華民國94
年7月6日府訴字第09415465200號訴願決定， 提起行政訴訟。本
院判決如下：
    主  文
原告之訴駁回。
訴訟費用由原告負擔。
  事  實
壹、事實概要：
    緣原告於民國（以下同）93年11月15日檢具有關資料向被告
    申請94年度代賑工登記，案經被告審查，以清寒戶身分審認
    原告全家人口8人， 每人每月平均收入超過94年度標準新臺
    幣（以下同）21,629元，乃以94年2月15日北市安社字第094
    3026010P號函否准所請，嗣原告提出申覆，經被告重新審查
    仍未符合規定，爰以94年3月17日北市安社字第09430546603
    號函否准所請。原告不服，提起訴願，遭駁回後，遂向本院
    提起行政訴訟。
貳、兩造聲明：
一、原告聲明：
    原告未於言詞辯論期日到場，據其於準備程序期日到場及提
    出之書狀，聲明求為判決訴願決定及原處分均撤銷。
二、被告聲明：求為判決駁回原告之訴。
、兩造爭點：
    原告與前夫所生三個女兒是否應列為社會救助法第5條第1項
    所稱之「應計算人口範圍」？
一、原告陳述：
    原告未於言詞辯論期日到場，據其於準備程序期日到場及提
    出之書狀，陳述如下：
(一)、本件爭點係原告與前夫所生三個女兒（長女卓昕平、次女卓
    芸菲、三女卓瑀庭）是否應列為社會救助法第5條第1項所稱
    之「應計算人口範圍」。上開法條固將「直系血親」列為「
    應計算人口範圍」，然該條項但書規定：「但子女已入贅或
    出嫁且無扶養能力可資證明者，得不計算。」被告就此均視
    如不見。原告所生三個女兒是否均已出嫁，渠等究否有扶養
    能力，實不能僅憑其收入以為斷。縱使渠等有扶養能力，但
    原告與渠等失聯30餘年，自無受渠等扶養之可能。
(二)、況原告20餘年來均以代賑工為業，亦全賴此為生。為臺北市
    政府服務20餘年，縱無功勞，亦有苦勞。更何況原告已62歲
    ，實難再覓其他工作，今剝奪原告代賑工之資格，實有違憲
    法保障人民工作權之嫌。故本件爭點容或有疑義，但於情於
    理，實難令原告甘服。
(三)、綜上所述，爰請判決如原告訴之聲明。
二、被告陳述：
(一)、按社會救助法第4條規定： 「本法所稱低收入戶指經申請戶
    籍所在地直轄市、縣（市）主管機關審核認定，符合家庭總
    收入平均分配全家人口，每人每月在最低生活費用下，且家
    庭財產未超過中央、直轄市主管機關公告之當年度一定金額
    者。…」第5條之1規定：「第4條第1項所稱家庭總收入，指
    下列各款之總額：一、工作收入，依下列規定計算：（一）
    依全家人口當年度實際工作收入並提供薪資證明核算。無法
    提出薪資證明者，依最近一年度財稅資料所列工作收入核算
    。…（四）有工作能力未就業者，依基本工資核算（94年度
    基本工資為15,840元）。…三、其他收入。」 另依94年1月
    21日增訂、刪除並修正社會救助法條文第5條第1項規定：「
    所稱家庭總收入應計算人口範圍如下：…二、直系血親…。
    」第5條第2項第3款規定： 「所稱無扶養能力，指具有下列
    情形之一：一、列冊低收入戶。二、罹患嚴重傷、病，並須
    三個月以上之治療或療養致不能工作者。三、獨自照顧身心
    障礙或特定病症且不能自理生活之共同生活或受扶養親屬致
    不能工作者。四、身心障礙致無法工作者。五、非自願離職
    ，且依就業保險法第25條規定辦理失業認定或依同法第29條
    、第30條規定辦理失業認定，並取得失業認定證明。」及臺
    北市輔導市民臨時工作規定事項第3條規定： 「參照社會救
    助法、中低收入老人生活津貼發給辦法及其相關規定審核申
    請人家庭總收入及家庭總收入以外之財產總額。」 第5條規
    定：「本市臨時工分類如左：（一）第一類：登記有案之低
    收入戶。（二）第二類：合於生活扶助規定之在營軍人家屬
    。（三）第三類：臨時發生事故急需工作者。（四）第四類
    、清寒戶，其認定標準由社會局另公告之。」 第4條規定：
    「輔導臨時工作之機關及其權責如左：一、社會局負責計畫
    、督導、考核。…三、區公所負責接受工作申請、核定、分
    派、通知、抽查評估及代發工資等事項。」按臺北市政府社
    會局93年11月4日北市社二字第09340116400號公告「主旨：
    公告本市94年度以工代賑臨時工總登記事宜…公告事項：一
    、對象：年滿16歲以上，65歲以下，設籍本市滿 6個月，能
    勝任臨時工作且具有如下資格之一者，得申請以工代賑臨時
    工作。（一）本市列冊有案之低收入戶。惟家庭總收入以外
    之財產總額（不動產、存款本金及有價證券）超過社會救助
    法施行細則第 5條及臺北市低收入戶調查及生活扶助作業規
    定第6點、第7點所定金額之規定者（即存款併股票及其他投
    資，平均每人超過新臺幣15萬元整，全家人口所有土地及房
    屋價值合計超過500萬元整）， 不得以低收入戶身分申請。
    …（四）清寒戶：1.收入：家庭總收入平均分配全家人口，
    每人每月未達新臺幣21,629元。2.不動產：(1)全家人口之土
    地及房屋價值合計未超過新臺幣8百萬元。… 3.存款本金及
    有價證券： 單一人口家庭為新臺幣230萬元以下，每增加一
    口，得增加新臺幣35萬元。」
(二)、本件提起訴訟應予駁回理由如下：
１、被告概依臺北市輔導市民臨時工作辦法、社會救助法、社會
    救助法施行細則及臺北市輔導市民臨時工作規定事項，查調
    原告全家人口（計8人）， 最新年度（92年度）各類財稅資
    料，據以審核，其全戶所得金額如下：
(1)、原告甲○（33年1月21日生、 身分證字號：Ｚ000000000）全
    年綜合所得190,080元。（實際所得：258,922元，惟因年齡
    已超過60歲，以平均薪資190,080元計算，故每月收入15,84
    0元計）。
(2)、原告之長女卓昕平（53年10月31日生、身分證字號：Ｚ00000
    0000）有薪資所得1,839,842元，營利所得234元，利息所得
    53,806元，合計1,895,782元，故每月收入以157,982元計。
(3)、原告之次女卓芸菲（57年4月15日生、身分證字號：Ｚ000000
    000）有薪資所得192,000元，中獎所得6,076元， 故每月收
    入以16,506元計。
(4)、原告之三女卓瑀庭（58年10月6日生、身分證字號：Ｚ000000
    000）有薪資所得888,149元，營利所得383,814元， 利息所
    得2,718元，其他所得13,570元，合計1,288,251元，故每月
    收入以107,354元計。
(5)、原告之四女許惠雯（71年5月5日生、身分證字號：Ｚ0000000
    00）有薪資所得309,000元，故每月收入以25,750元計。
(6)、原告之母張劉足、外孫廖哲緯、外孫女廖于璇等 3人均無工
    作能力，故每月收入以0元計。
(7)、經核原告子女均有工作收入，不符前揭社會救助法無扶養能
    力者之認定，全戶應列計人口計8人， 其全家人口全年所得
    總額3,881,189元， 平均分配每人每月收入40,429元，超過
    臺北市政府社會局公告之標準（清寒戶家庭總收入平均分配
    全家人口，每人每月未達21,629元），故否准原告之以工代
    賑臨時工申請案，自屬有據。
２、原告謂核計其與前夫所生3個女兒收入， 致未符代賑工申請
    資格，無異將原告推入失業深淵，此不平孰甚；惟被告係依
    94年1月21日增訂、刪除並修正社會救助條文第5條：「所稱
    家庭，應計算人口範圍，除申請人外，包括下列人員…（二
    ）直系血親。…」規定，據以審查。且原告申請94年度代賑
    工總登記切結書內亦表示女兒數為4人， 因此被告列計原告
    與前夫所生女兒，並無不妥。又依民法第1114條明定：「下
    列親屬，互負扶養之義務：一、直系血親相互間。二、夫妻
    之一方與他方之父母同居者，其相互間。三、兄弟姊妹相互
    間。四、家長家屬相互間。」因此，原告與前夫所生女兒為
    直系血親，依法仍互負扶養義務，被告核計全家人口數並無
    不當。
３、原告訴稱，原告擔任代賑工已20年，今以其失聯子女之收入
    納入判定代賑工申請資格，無異將原告推入失業之深淵，不
    服被告所為處分，經查92年11月14日之93年度以工代賑臨時
    工說明（切結）書與94年11月15日之94年度以工代賑臨時工
    切結書兩相比對，本係原告提供不正確資料及為不完全陳述
    ，致使行政機關依該資料或陳述而作成行政處分，此有92年
    11月14日申請之93年度以工代賑臨時工說明（切結）書及94
    年11月15日申請之94年度以工代賑臨時工切結書等影本可稽
    ，被告核列原告與前夫所生女兒為直系血親應計算人口範圍
    ，並無不合， 此為前揭社會救助法第5條第1項第2款所明定
    ，原告執此為辯，尚難採憑，原處分應予維持。
(三)、綜上所述，經審核原告全戶每人每月平均收入已超過規定，
    與前揭辦法之規定不符，所請以工代賑臨時工乙事，礙於法
    令規定，歉難辦理，本件訴訟為無理由，爰請判決如被告答
    辯之聲明。
    理  由
一、本件原告經合法通知，未於言詞辯論期日到場，核無行政訴
    訟法第218條準用民事訴訟法第386條各款所列之情事，爰依
    被告之聲請，由其一造辯論而為判決，合先敘明。
二、按社會救助法第4條規定： 「本法所稱低收入戶，指經申請
    戶籍所在地直轄市、縣（市）主管機關審核認定，符合家庭
    總收入平均分配全家人口，每人每月在最低生活費以下，且
    家庭財產未超過中央、直轄市主管機關公告之當年度一定金
    額者。…」第5條第1項規定： 「前條第1項所稱家庭，其應
    計算人口範圍，除申請人外，包括下列人員：一、配偶。二
    、直系血親。三、同一戶籍或共同生活之兄弟姊妹。四、前
    三款以外，認列綜合所得稅扶養親屬免稅額之納稅義務人。
    」第5條之1規定：「第4條第1項所稱家庭總收入，指下列各
    款之總額：一、工作收入，依下列規定計算：（一）依全家
    人口當年度實際工作收入並提供薪資證明核算。無法提出薪
    資證明者，依最近一年度之財稅資料所列工作收入核算。…
    （四）有工作能力未就業者，依基本工資核算（94年度基本
    工資為15,840元）。…三、其他收入：前二款以外非屬社會
    救助給付之收入…。」復按臺北市輔導市民臨時工作辦法第
    2條規定：「年滿16歲以上，65歲以下，設籍本市滿6個月，
    能勝任臨時工作而具有左列資格之一者，得依本辦法申請臨
    時工作：一、登記有案之低收入戶。…四、清寒戶。前項第
    4款清寒戶之認定基準及其申請條件由本府社會局 （以下簡
    稱社會局）定之。」 第4條規定：「輔導臨時工作之機關及
    其權責如左：一、社會局：負責計畫、督導、考核事項。…
    三、區公所負責接受工作申請、核定、分派、通知、抽查評
    估及代發工資事項。」再按臺北市輔導市民臨時工作規定事
    項第3點規定： 「參照社會救助法、中低收入老人生活津貼
    發給辦法及其相關規定審核申請人家庭總收入及家庭總收入
    以外之財產總額。」又按臺北市政府社會局93年3月1日北市
    社二字第09331932800號函釋： 「主旨：有關本市申請低收
    入戶…『中獎所得』計算方式…說明：…三、另自臺北銀行
    發行公益彩券後，低收入戶申請人財稅資料內陸續出現金額
    高低不等之中獎所得，依規定原應依社會救助法施行細則第
    2條規定， 列入其他收入計算家庭總收入；惟考量該中獎所
    得非屬常態性之收入且為前1年度之所得， 併入家庭總收入
    計算似有高估之可能。為此，有關低收入戶申請時財稅資料
    之『中獎所得』因中獎所得為非固定、偶發性且不可預期之
    所得，不宜列為社會救助法第2條第1項第3款（現為第5條之
    1第1項第3款）『其他收入』…。」另按93年11月4日北市社
    二字第09340116400號公告： 「主旨：公告本市94年度以工
    代賑臨時工總登記事宜。…公告事項：一、對象：年滿16歲
    以上，65歲以下，設籍本市滿6個月， 能勝任臨時工作且具
    有如下資格之一者得申請以工代賑臨時工作。（一）本市列
    冊有案之低收入戶。惟家庭總收入以外之財產總額（不動產
    、存款本金及有價證券） 超過社會救助法施行細則第5條及
    臺北市低收入戶調查及生活扶助作業規定第6點、第7點所定
    金額之規定者（即存款併股票及其他投資，平均每人超過15
    萬元整， 全家人口所有土地及房屋價值合計超過500萬元整
    ），不得以低收入戶身分申請。…（四）清寒戶：1.收入：
    家庭總收入平均分配全家人口，每人每月未達21,629元。2.
    不動產： (1)全家人口之土地及房屋價值合計未超過8百萬元
    。… 3.存款本金及有價證券：單一人口家庭為230萬元以下
    ，每增加一口，得增加35萬元。」
三、本件原告於93年11月15日檢具有關資料向被告申請94年度代
    賑工登記，案經被告審查，以清寒戶身分審認原告全家人口
    8人， 每人每月平均收入超過94年度標準21,629元，乃以94
    年2月15日北市安社字第0943026010P號函否准所請，嗣原告
    提出申覆，經被告重新審查仍未符合規定， 爰以94年3月17
    日北市安社字第09430546603號函否准所請。 原告不服，循
    序起訴訴稱，原告與前夫所生三個女兒是否均已出嫁？有無
    扶養能力？應否列為社會救助法第5條第1項所稱之「應計算
    人口範圍」？或依該條項但書規定得不計算之？不能僅憑渠
    等收入以為斷。縱使渠等有扶養能力，但原告與渠等失聯30
    餘年，自無受渠等扶養之可能。被告剝奪原告代賑工之資格
    ，實有違反憲法保障人民工作權之嫌云云。惟查：
(一)、原告申請94年度代賑工總登記切結書內表示女兒數為 4人，
    被告遂依民法第1114條規定：「下列親屬，互負扶養之義務
    ：一、直系血親相互間。二、夫妻之一方與他方之父母同居
    者，其相互間。三、兄弟姊妹相互間。四、家長家屬相互間
    。」暨上揭臺北市輔導市民臨時工作辦法、社會救助法、社
    會救助法施行細則及臺北市輔導市民臨時工作規定事項，查
    調原告全家人口（計8人）， 最新年度（92年度）各類財稅
    資料，據以審核，其全戶所得金額如下：
１、原告甲○（33年1月21日生、 身分證字號：Ｚ000000000）全
    年綜合所得190,080元。（實際所得：258,922元，惟因年齡
    已超過60歲，以平均薪資190,080元計算，故每月收入15,84
    0元計）。
２、原告之長女卓昕平（53年10月31日生、身分證字號：Ｚ00000
    0000）有薪資所得1,839,842元，營利所得234元，利息所得
    53,806元，合計1,895,782元，故每月收入以157,982元計。
３、原告之次女卓芸菲（57年4月15日生、身分證字號：Ｚ000000
    000）有薪資所得192,000元，中獎所得6,076元， 故每月收
    入以16,506元計。
４、原告之三女卓瑀庭（58年10月6日生、身分證字號：Ｚ000000
    000）有薪資所得888,149元，營利所得383,814元， 利息所
    得2,718元，其他所得13,570元，合計1,288,251元，故每月
    收入以107,354元計。
５、原告之四女許惠雯（71年5月5日生、身分證字號：Ｚ0000000
    00）有薪資所得309,000元，故每月收入以25,750元計。
６、原告之母張劉足、外孫廖哲緯、外孫女廖于璇等 3人均無工
    作能力，故每月收入以0元計。
７、經核原告子女均有工作收入，不符前揭社會救助法無扶養能
    力者之認定，全戶應列計人口計8人， 其全家人口全年所得
    總額3,881,189元， 平均分配每人每月收入40,429元，超過
    臺北市政府社會局公告之標準（清寒戶家庭總收入平均分配
    全家人口，每人每月未達21,629元），故否准原告之以工代
    賑臨時工申請案，於法有據。
(二)、按社會救助法第5條第2項第3款規定： 「前項各款人員有下
    列情形之一者，不列入應計算人口範圍：…三、無工作收入
    、未共同生活且無扶養能力之已結婚直系血親卑親屬。」本
    件原告與前夫所生之三個女兒縱均已結婚、且未與原告共同
    生活，惟渠等既均有工作收入、且有扶養能力，自不符合上
    揭不列入應計算人口範圍之規定，被告將渠等列入應計算人
    口範圍，並無不合。
(三)、經比對原處分卷附之原告於92年11月14日所書具之93年度以
    工代賑臨時工說明（切結）書與其於93年11月15日所書具之
    94年度以工代賑臨時工切結書，前者上載女兒未婚 1人，後
    者上載女兒 4人，足見原告前提供不正確資料及為不完全陳
    述，致使主管機關依該不正確資料及不完全陳述而作成核准
    處分，原告尚難執此主張被告嗣依法作成否准處分係剝奪原
    告代賑工之資格，有違反憲法保障人民工作權之嫌。
四、綜上所述，原告之陳詞均不可採，則被告否准原告申請94年
    度代賑工登記之處分，揆諸首揭規定，並無違誤，訴願決定
    予以維持，亦無不合。原告徒執前詞，訴請撤銷訴願決定及
    原處分，並無理由，應予駁回。
五、本件事證已臻明確，兩造其餘攻擊防禦方法均與本件判決結
    果不生影響，故不逐一論述，併此敘明。
據上論結，本件原告之訴為無理由， 爰依行政訴訟法第98條第3
項前段、第218條，民事訴訟法第385條第1項前段判決如主文。
中    華    民    國    95    年     6    月    28    日
                             第二庭審判長法  官 徐瑞晃
                                         法  官 李得灶
                                         法  官 吳慧娟
上為正本係照原本做成。
如不服本判決，應於送達後20日內，向本院提出上訴狀並表明上
訴理由，如於本判決宣示後送達前提起上訴者，應於判決送達後
20日內補提上訴理由書（須按他造人數附繕本）。
中    華    民    國    95    年     6    月    28    日
                                         書記官 劉道文


司法院資訊處製作；財團法人民間司法改革基金會備份。
